臺灣臺北地方法院民事判決　　　　　　　99年度訴字第3854號
原　　　告　呂惠香
訴訟代理人　宋嬅玲律師
被　　　告　龍巖股份有限公司（原名龍巖人本服務股份有限
法定代理人　李世聰
訴訟代理人　周威良律師
　　　　　　張本皓律師
　　　　　　謝青蓉
上列當事人間請求返還不當得利事件，本院於中華民國100年10
月12日言詞辯論終結，判決如下：
    主  文
原告之訴及假執行之聲請均駁回。
訴訟費用新臺幣陸仟玖佰肆拾元由原告負擔。
    事實及理由
壹、程序部分
一、龍巖人本服務股份有限公司（下稱龍巖人本公司）於民國
    100年1月26日經行政院金融監督管理委員會核准與大漢建設
    股份有限公司（下稱大漢公司）合併，龍巖人本公司為消滅
    公司，大漢公司為存續公司，並於100年3月18日經經濟部核
    准登記，正式更名為「龍巖股份有限公司」（下稱龍巖公司
    ）等情，有卷附行政院金融監督管理委員會100年1月26日金
    管證發字第1000001274號函、股份有限公司變更登記表可憑
    （詳本院卷第152頁至第160頁）。從而，原龍巖人本公司暨
    原大漢公司之權利義務關係，即由合併後存續並更名之「龍
    巖公司」（即被告）依公司法第75條規定概括承受，合先敘
    明。又本件經被告聲明承受訴訟（詳本院卷第150頁至第151
    頁），自應准許。
二、按訴狀送達後，原告不得將原訴變更或追加他訴，但請求之
    基礎事實同一者，不在此限，民事訴訟法第255條第1項第2
    款定有明文。所謂請求之基礎事實同一，係指變更或追加之
    訴與原訴之主要爭點有其共同性，各請求利益之主張在社會
    生活上可認為同一或關連，而就原請求之訴訟及證據資料，
    於審理繼續進行在相當程度範圍內具有同一性或一體性，得
    期待於後請求之審理予以利用，俾先後兩請求在同一程序得
    加以解決，避免重複審理，進而為統一解決紛爭者，即屬之
    （最高法院90年度臺抗字第519號裁定參照）。本件原告先
    以兩造間之契約關係自始不成立，而主張依民法第179條請
    求被告返還新臺幣（下同）630,170元，嗣於100年3月4日當
    庭追加訴訟標的，以兩造間之契約關係倘認成立，亦遭原告
    解除，而主張依民法第259條請求被告返還上開金額。查依
    原告主張之請求權均係以兩造簽訂之「普羅生前契約書」及
    「真龍殿商品買賣契約書」之繳款方式所生之紛爭為請求之
    基礎事實，有其社會事實上之共通性及關聯性，而就原請求
    所主張之事實及證據資料，於追加之訴均得加以利用，且無
    害於被告程序權之保障，依上揭規定及說明，自應准許之。
貳、實體部分
一、原告起訴主張：
  (一)原告於94年4月11日及同年月12日分別就被告提供之喪葬禮
    儀服務及白沙灣安樂園真龍殿商品永久使用權（琉璃光豪華
    個人骨灰室）與被告簽訂各2份之「普羅生前契約書」（契
    約書編號：LU-BAF-01308、LU-BAF-01309）及「真龍殿商品
    買賣契約書」（契約書編號N-008986、N-008970）。普羅生
    前契約及真龍殿商品買賣契約之總價金分別為新臺幣（下同
    ）170,000元及每室208,000元，約定採分期付款方式支付，
    於訂定契約時，先行支付頭期款25,400元及41,600元；其餘
    款項則分60期以信用卡方式按月繳納（普羅生前契約每期
    2,410元，真龍殿商品買賣契約則以餘款依年利率45%計算，
    每期3,103元）。是原告於前開契約訂定時，已支付頭期款
    134,000元（25,400×2＋41,600×2＝134,000），另原告自
    94年4月15日起每月亦以原告之女鍾佳伶所有之台新銀行信
    用卡按月繳納分期付款之款項11,026元（2,410×2＋3,103
    ×2＝11,026）。
  (二)詎於98年3月間鍾佳伶收受前開銀行98年2月份信用卡帳單時
    發見未列有被告公司前揭應請為扣款繳納之消費，經原告去
    電詢問，被告公司人員告以被告不再以信用卡授權按月扣款
    方式收受前揭契約之分期價金，其後更要求原告變更支付價
    金之方式。被告上開變更扣款方式，影響原告權益甚鉅，經
    原告申訴後，被告竟函覆「合約中可使用信用卡的部分為頭
    期款，分期款依公司提供不同的方式，由客戶自行選擇；因
    信用卡繳款只是公司所賦予其一之繳款工具，今係因本公司
    與配合銀行終止本項服務業務，故此申辦之業務將不生效力
    」等語，顯與兩造前所簽訂之「普羅生前契約書」第3條第2
    項及「真龍殿商品買賣契約書」第5條第3項約定不符。而價
    金支付方式為兩造訂定契約時視為極重要之事項，是分期支
    付價金之方式及期間應為兩造契約之必要之點。詎被告於原
    告選定以信用卡為支付分期價金方式後，竟改稱合約中可使
    用信用卡部分為頭期款，分期款之支付因被告與配合銀行終
    止本項服務業務，故此申辦之業務將不生效力云云，由此顯
    見兩造就分期價金之支付方式未達成合致，自難謂已成立。
    是被告收受原告支付頭期款及自94年4月起迄至98年1月止計
    45期之分期價金，共630,170元【計算式：（25,400×2＋
    41,600×2）＋（2,410×2＋3,103×2）×45＝630,170】即
    無法律上原因，爰依民法第179條規定請求被告返還。
  (三)又縱認兩造間之契約已成立，惟被告片面要求改以臨櫃繳款
    、手刷單等方式繳納剩餘期數之款項，恣意變更收取價金方
    式，實有行使收取價金權利及履行受領價金義務違反誠信原
    則之情；甚且被告未告知倘與其配合銀行之合約於原告分期
    付款完成前即將屆期或其他原因致使銀行終止與被告之合約
    ，原告將無法再以信用卡授權扣款方式付款之重大訊息，被
    告明顯違反誠信原則及附隨義務，而屬不完全給付，且因被
    告已無法提供信用卡授權扣款作為支付價金之方式，則該不
    完全給付情形不得補正，自得依關於給付不能之規定行使權
    利。茲依民法第227條、第256條規定主張解除契約，並依同
    法第259條規定請求回復原狀，返還已支付之價金。
  (四)聲明：1.被告應給付原告630,170元及自起訴狀繕本送達翌
    日起至清償日止，按年息5%計算之利息。2.願供擔保請准宣
    告假執行。
二、被告則以：
  (一)本件普羅生前契約書、真龍殿商品買賣契約書，係經兩造所
    合意，而於立契約書人欄簽名用印，自屬有效成立之契約。
    至價金給付方式，則係約定以信用卡分期繳款方式付款，原
    告既以自動授權信用卡繳款方式，繳納分期款共計45期，兩
    造就價金給付方式應已合致，要無契約未成立之情。
  (二)被告原與聯邦銀行訂有信用卡自動扣款服務之契約，因聯邦
    銀行於97年1月21日單方發函變更契約條款，復謂被告違反
    此變更後條款而終止契約，是以，被告於此係屬被動，為聯
    邦銀行嗣後單方變更契約條款所致，被告實難謂有何過失或
    故意變更既往之服務。再者，依普羅生前契約書第3條第3項
    、真龍殿商品買賣契約書第5條第3項，皆係約定以「信用卡
    」為付款方式，而有關信用卡付款方式，被告本即提供「自
    動授權信用卡繳款」、「信用卡手刷單方式」、「客戶自行
    刷卡方式」等三種方式供客戶自行選用。是縱聯邦銀行終止
    信用卡自動扣款服務，惟被告已於履約協調及本件訴訟進行
    中一再重申提供信用卡刷單方式以利原告履約，被告並無違
    約之處，反係原告故意拒絕，而構成誠信原則之違反。
  (三)又即使信用卡自動扣款已為契約內容，惟普羅生前契約書第
    14條第3項、真龍殿商品買賣契約書第13條均規定被告得事
    後為契約之補充或修正，原告絕無異議。是被告因聯邦銀行
    率自終止自動扣款服務，而改以信用卡手刷單方式提供原告
    付款，依前開契約約定，亦無不合。甚且，依原告所簽訂之
    「公司自辦件分期付款授權書「其背面約定條款（7）「信
    用卡代繳者有下列情況之一者，…本授權不生效力：（A）
    信用卡發卡機構不同意授權人依其指定之信用卡繳交契約分
    期款」等規定，聯邦銀行單方終止自動扣款服務，不同意授
    權人依其指定之信用卡繳交契約分期款，授權書業已不生效
    力，原告自不得再據以主張以信用卡授權自動扣款之方式支
    付買賣價金，或謂被告違反契約義務甚明。換言之，縱認被
    告無法提供信用卡自動扣款服務而有債務不履行情形，然如
    前述，被告非有過失，且已提供其他方式付款，實無礙於買
    賣契約目的之達成，原告主張被告違反附隨義務或誠信原則
    而解除契約，顯屬無據等語，資為抗辯。並聲明：1.原告之
    訴及假執行之聲請均駁回。2.如受不利判決，願供擔保請准
    宣告免為假執行。
三、兩造不爭執事項：（見本院卷第112頁背面至第113頁）
  (一)原告於94年4月11日與被告簽訂2份「普羅生前契約書」（契
    約書編號：LU-BAF-01308、LU-BAF-01309），價金各170,
    000元，頭期款各25,400元，餘款各分60期繳納，每期各應
    繳2,410元；原告另於94年4月12日與被告簽訂2份「真龍殿
    商品買賣契約書（契約書編號：N-008969、N-008970），價
    金各為208,000元，頭期款各41,600元，餘款各分60期繳納
    ，每期各應繳3,103元。
  (二)兩造分別於「普羅生前契約書」第3條第2項、「真龍殿商品
    買賣契約書」第5條第3項約定，契約簽訂時應支付之價金，
    其交付方式，由甲方即原告以信用卡方式支付，不得以其他
    方式支付；並於「普羅生前契約書」第5條約定，本契約於
    甲方即原告依第3條第1項第1款約定悉數付清價金，或依第3
    條第1項第2款約定給付第1期款項，經乙方即被告受領時，
    發生效力。
  (三)原告就2份「普羅生前契約」已各支付133,850元（計算式：
    25,400＋2,410×45＝133,850）；就2份「真龍殿商品買賣
    契約」已各支付181,235元（計算式：41,600＋3,103×45＝
    181,235），合計共支付630,170元。
四、本件之爭點：
  (一)兩造間契約是否成立？原告得否依不當得利法律關係，請求
    被告返還已支付之價金630,170元？
  (二)被告是否違反誠信原則或附隨義務？原告得否依債務不履行
    解除契約回復原狀，請求被告返還已支付之價金630,170元
    ？
五、得心證之理由：
  (一)兩造間之契約業已成立，原告不得依不當得利法律關係，請
    求被告返還已支付之價金630,170元：
  1.按當事人互相表示意思一致者，無論其為明示或默示，契約
    即為成立，民法第第153條第1項定有明文。復按兩造間就買
    賣數量、給付方式、付款等買賣契約必要之點，意思表示一
    致，依民法第153條第1項、第2項前段規定，買賣契約已成
    立（最高法院80年台上字第2621號判決意旨參照）。查兩造
    均不爭執於94年4月11日簽訂2份「普羅生前契約書」（契約
    書編號：LU-BAF-01308、LU-BAF-01309），價金各170,000
    元，頭期款各25,400元，餘款各分60期繳納，每期各應繳
    2,410元；於94年4月12日簽訂2份「真龍殿商品買賣契約書
    （契約書編號：N-008969、N-008970），價金各為208,000
    元，頭期款各41,600元，餘款各分60期繳納，每期各應繳
    3,103元；並於「普羅生前契約書」第3條第2項、「真龍殿
    商品買賣契約書」第5條第3項約定，契約簽訂時應支付之價
    金，其交付方式，由甲方即原告以信用卡方式支付，不得以
    其他方式支付；並於「普羅生前契約書」第5條約定，本契
    約於甲方即原告依第3條第1項第1款約定悉數付清價金，或
    依第3條第1項第2款約定給付第1期款項，經乙方即被告受領
    時，發生效力（見兩造不爭執事項(一)、(二)）。是本件兩造業
    於契約訂立之時就價金、付款方式等必要之點，意思表示合
    致，揆諸首揭說明，則兩造間之契約已為成立。
  2.又證人郭真固於本院99年11月5日於本院準備程序證稱略
    以：當時鍾佳伶想要幫媽媽呂惠香規劃，因為鍾佳伶已經結
    婚，且經常不在國內，所以希望付款方式可以授權信用卡扣
    款。用信用授權書一次授權頭期款繳完後，尾款分60期用信
    用卡扣款。鍾佳伶接洽的過程有一直詢問信用卡扣款的情形
    ，因為她經常不在國內，所以用信用卡扣款對她比較方便。
    並稱如果不能用這樣的扣款，她不考慮買這些，如果可以用
    信用卡扣款，她才願意買，因為要每個月臨櫃繳款會造成她
    的困擾，所以她將不考慮買等語（詳本院卷第117頁至第118
    頁），惟此僅為原告簽訂普羅生前契約及真龍殿商品買賣契
    約之原因、動機，兩造既未將「授權信用卡扣款」載明於契
    約條款，尚難認生拘束兩造之效力。原告援引證人郭真證
    詞，主張兩造間之契約未成立，亦屬無稽，仍不得為有利於
    原告之認定。
  3.原告雖稱被告變更付款方式，除與兩造前所簽訂之「普羅生
    前契約書」第3條第2項及「真龍殿商品買賣契約書」第5條
    第3項約定不符，且被告函覆竟稱合約中可使用信用卡部分
    為頭期款，分期款之支付因被告與配合銀行終止本項服務業
    務，故此申辦之業務將不生效力，由此顯見兩造就分期價金
    之支付方式未達成合致，其契約難謂已成立云云。惟查系爭
    普羅生前契約書第3條第2項、真龍殿商品買賣契約書第5條
    第3項約定，契約簽訂時應支付之價金，其交付方式，由甲
    方即原告以信用卡方式支付，不得以其他方式支付（見本院
    卷第9頁及第44頁），原告並依上開約定以信用卡方式繳付
    45期分期價金，則何來意思表示不一致？原告雖舉被告於98
    年3月20日以龍（98）總字第078號函覆原告之女鍾佳伶「…
    合約中可使用信用卡部分為頭期款，分期款依公司（即被告
    ）提供不同的方式，由客戶自行選擇；因信用卡繳款只是公
    司所賦予其一之繳款工具，今係因本公司與配合銀行終止本
    項服務業務，故此申辦之業務將不生效力。…」（詳本院卷
    第79頁），主張兩造就付款方式為意思表示不一致，契約不
    成立云云。惟被告上開函覆係針對其於97年間遭聯邦銀行單
    方終止信用卡特約商店合約（見本院卷第186頁），而無法
    提供消費者價款以信用卡授權扣款方式給付，且被告嗣後仍
    提供原告以信用卡手刷單方式給付價款，此有臺北縣政府消
    保官受訴消費者申訴協調紀錄書98年消保申字第11419號在
    卷可稽（見本院卷第199頁）；加之，系爭普羅生前契約書
    第3條第2項、真龍殿商品買賣契約書第5條第3項約定之交付
    方式係以「信用卡」方式支付，並非約定以「信用卡授權扣
    款方式」支付，是被告嗣後取消「信用卡授權扣款方式」而
    改以「信用卡手刷單方式」付款，仍與上開契約約定相符，
    是原告主張兩造就付款方式為意思表示不一致，實無理由。
  (二)被告未違反誠信原則、附隨義務，原告不得依債務不履行解
    除契約回復原狀，請求被告返還已支付之價金630,170元：
  1.原告復主張被告片面更改收取價金方式，實違誠信原則云云
    。惟查，兩造就價款之支付方式，業如前述，係以信用卡方
    式支付，並非約定以信用卡授權扣款方式支付，是被告嗣後
    改以信用卡手刷單方式支付價款，尚難謂有何違反誠實信用
    原則之情。
  2.另就原告稱被告未告知信用卡付款方式風險而有違附隨義務
    乙節。經查，所謂「附隨義務」之發生，係以誠實信用原則
    為依據；其功能有二：一為「促進實現主給付義務，使債權
    人的給付利益獲得最大可能的滿足（輔助功能）；一為保護
    他方當事人的人身或財產上的利益（保護功能）；附隨義務
    的違反，得構成不完全給付（參王澤鑑著民法概要第169頁
    至第170頁，西元2002年9月出版，2003年2月3刷）。於本件
    兩造就價款支付方式係約定以信用卡方式支付，原告並簽具
    公司自辦件分期付款授權書（下稱系爭授權書），以信用卡
    授權扣款方式繳交，雖為不爭之情，惟依系爭授權書背面之
    約定條款第7條（A）業已約明被告與信用卡發卡機構不同意
    授權人依其指定之信用卡繳交契約價款時，該授權書不生效
    力。且雖該條款係於系爭授權書背面，惟系爭授權書持卡人
    簽名處之下一行，載明「雙方約定之授權條款詳本授權書背
    面條款」等語，有系爭授權書為憑（詳本院卷第188頁）。
    該段文字記載緊鄰簽名處下方，與該頁其他文字大小復無不
    同，更無任何縮小隱藏之情事，衡諸常情，原告當無忽略該
    段文字記載之可能，顯見原告知悉系爭授權書之背面條款，
    則原告稱被告未告知將有無法再以信用卡授權扣權方式付款
    之訊息，即非可採。況且系爭授權書如不生效力，亦僅生不
    得以信用卡授權扣款方式繳納價款之效果而已，原告仍得透
    過定期匯款或交付信用卡手刷單之方式支付價款，甚或得以
    一次交付各期信用卡手刷單，由被告按期提示手刷單付款之
    方式，達到系爭授權書信用卡授權扣款之效果，原告於系爭
    契約之權利義務，不因系爭授權書不生效力而生影響，亦難
    謂有被告有違誠實信用原則之情。
  3.綜上，普羅生前契約書第3條第2項及真龍殿商品買賣契約書
    第5條第3項約定之價款給付方式為信用卡方式支付，而被告
    於停止信用卡授權扣款之支付方式後，另提供信用卡手刷單
    方式支付，實未變更契約約定之付款方式，則原告主張被告
    片面更改收取價金方式，已違誠信原則，自非可採。且被告
    亦以系爭授權書背面約定條款告知將有無法再以信用卡授權
    扣權方式付款之訊息，則原告稱被告未告知上情違反附隨義
    務，亦無足採。
  (三)依上所述，系爭普羅生前契約及真龍殿商品買賣契約已經成
    立，被告受領價金，自有所據；又被告履約並無違誠信原則
    及附隨義務，尚未該當不完全給付，而得行使解除權之可言
    。從而，原告主張依民法第179條及第259條規定，請求被告
    返還已支付之價金630,170元及遲延利息，為無理由，應予
    駁回；原告之訴既經駁回，其假執行之聲請亦失所附應併予
    駁回。
六、本件事實已臻明確，兩造其餘之攻擊或防禦方法，及未經援
    用之證據，經本院斟酌後，認為與判決基礎之事實並無影響
    ，均不足以影響本裁判之結果，自無庸一一詳予論駁之必要
    ，併此敘明。
七、本件訴訟費用，確定如主文第2項所示之金額。
八、訴訟費用負擔之依據：民事訴訟法第78條。
中    華    民    國   100    年    10    月    26    日
                  民事第八庭    審判長法  官  許純芳
                                      法  官  楊晉佳
                                      法  官  宣玉華
以上正本係照原本作成
如對本判決上訴，須於判決送達後20日內向本院提出上訴狀。如
委任律師提起上訴者，應一併繳納上訴審裁判費。
中    華    民    國   100    年    10    月    26    日
                                      書記官  吳珊華